【裁判字號】    90,台上,7328
【裁判日期】    901129
【裁判案由】    貪污
【裁判全文】
最高法院刑事判決                                九十年度台上字第七三二八號
    上  訴  人  甲○○
右上訴人因貪污案件，不服台灣高等法院台中分院中華民國八十九年八月三十日第二
審更審判決（八十八年度重上更(二)字第四七號，起訴案號：台灣台中地方法院檢察署
八十三年度偵字第七七九六號），提起上訴，本院判決如左：
    主  文
原判決撤銷，發回台灣高等法院台中分院。
    理  由
本件原判決認定上訴人甲○○係原臺灣省政府所屬臺灣新生報業股份有限公司（省政
府持股占百分之八十二‧一五）所轄臺灣新聞報社於民國七十八年至八十二年十一月
間派駐中部地區之特派員，負責該報社中部地區之新聞採訪、公務相關經費之呈報，
及廣告之招攬與廣告費之收繳等工作，係依據法令從事公務之人員。其於八十一年十
二月初，向省立鳳凰谷鳥園（下稱鳳凰鳥園）招攬兩天賞鳥活動廣告，經與承辦人周
淇鎮商議將廣告費新臺幣（下同）十五萬元改為十萬元，周淇鎮即於同年月十七日簽
請園長准予支付。上訴人明知周淇鎮並未請求改以五萬元之代價刊登，竟於同月中旬
至同月二十四日間於其製作之簽呈，以「鳳凰鳥園同屬省營事業機構」為由，書寫「
該園僅有五萬元經費」之不實事項，簽請報社准以五萬元之優惠價格刊登前項廣告，
足生損害於該報社承辦廣告業務相關人員及社長（王渭濱）核批此項簽呈之正確性。
嗣經報社社長批准以五萬元優惠價格刊登前開廣告，並於八十一年十二月二十四日及
二十五日刊登完畢。上訴人於同月二十八日囑台中辦事處行政業務助理李美鳳填寫十
萬元之廣告費收據寄交鳳凰鳥園憑以繳費。李美鳳旋於翌年一月十二日前往土地銀行
台中分行提領鳳凰鳥園繳交之廣告費用十萬元。上訴人明知其得領取之佣金為廣告費
用之三成即三萬元，其餘七萬元應於次月底前繳交總社，竟萌為自己不法所有之意圖
，以其中五萬元係其爭取，為其福利為由，囑咐不知情之李美鳳僅以三萬五千元報繳
總社，將其餘六萬五千元，除其中五千元以現金交付外，餘款六萬元則代為存入謝某
之郵局帳戶內，而將其中應報繳總社之廣告費三萬五千元予以侵占入己，分次提領花
用，嗣經總社查覺，上訴人始於八十二年十二月二十一日補繳五萬元（其中一萬四千
元係逾期繳款滯納金）予總社等情。因而撤銷第一審無罪之判決，改判論處上訴人依
據法令從事公務之人員，侵占公有財物罪刑。固非無見。
惟查：(一)、刑法上之詐欺罪及侵占罪係分別規範行為人施用詐術使人陷於錯誤而交付
財物及財物原在行為人合法占有中變持有之意思為所有之犯罪，二者主要之區別在於
，前者取得財物係以使人陷於錯誤之欺罔手段，後者則以該財物原在行為人之合法持
有中，易持有為所有之意思而取得，而該持有關係之發生，有依法令之規定，有基於
契約，有基於法律行為以外之適法行為，有基於事實者，只須該持有關係非因犯罪而
發生即可。貪污治罪條例第四條第一項第一款侵占公有財物罪與同法第五條第一項第
二款利用職務上之機會詐取財物罪，其侵占與詐取之區別，亦同。依據卷內資料，本
件鳳凰鳥園應付廣告費用十萬元，係以支票方式繳交，而該支票業經存入台灣土地銀
行（台中分行）00000000帳號台灣新聞報社支票存款帳戶，於八十二年一月
十一日經票據交換所交換提示兌領（見原審更(二)卷第一八六頁支票存款送款簿存根聯
），是該十萬元廣告費已在台灣新聞報社之存款帳戶中。依原判決認定：「上訴人先
以不實內容之簽呈，謊稱廣告費用為五萬元，又命承辦人員李美鳳將上揭存款帳戶廣
告費用十萬元領出，將其中應繳總社未繳之三萬五千元匯入自己郵局帳戶，因此取得
該不法之款項」，則上訴人取得該三萬五千元之方法，似非將原在個人持有十萬元中
三萬五千元易持有為所有，原判決因認上訴人應負侵占公有財物罪責，自有適用法則
不當之違誤。(二)、刑法上之行使公務員明知為不實之事項，而登載於職務上所掌之公
文書罪，乃指依該公文書之用法，以之充作內容真實之文書而加以使用之意，故行為
人必須提出該公文書，就其中不實內容向第三人有所主張，即為成立。本件原判決既
認定上訴人製作之簽呈有「該園僅有五萬元經費」之不實內容，簽請報社核准以五萬
元之優惠價格刊登前項廣告，則上訴人是否提出該簽呈，並就該不實之內容為主張，
如果上訴人確為此主張，並經廣告業務相關單位及社長核准，是否另構成行使公務員
登載不實罪，即有研求餘地，原判決未予明確審認，已有違誤。又上揭登載不實之簽
呈，影響所及是否僅為該報社承辦廣告業務相關人員及社長（王渭濱）核批此項簽呈
之正確性，抑或對於報社廣告業務及財務管理之正確性，原審亦未進一步研析，仍有
未洽。再者，上揭廣告簽呈內容既係不實，上訴人囑李美鳳依該簽呈所書立之託登單
內容亦應為不實，始前後論理一致，前經本院發回，未見原審就此進一步研求，其瑕
疵依然存在。(三)、刑事訴訟法第九十五條明定訊問被告應先告知「一犯罪嫌疑及所犯
所有罪名。罪名經告知後，認為應變更者，應再告知。二得保持緘默，無須違背自己
之意思而為陳述。三得選任辯護人。四得請求調查有利之證據。」等事項。此項規定
於總則編內，依同法第三百六十四條規定，於第二審程序亦在準用之列。旨在使被告
能充分行使防禦權，俾訴訟程序臻於公平公正，此於事實審法院變更起訴之法條而為
有罪判決時，尤應踐行該條第二項所定程序，始可避免突襲裁判，而維被告權益。原
審不惟對於認定上訴人構成（起訴效力所及之）公務員登載不實罪部分，未盡踐行告
知罪名之程序，就被告被訴公務員利用職務上機會詐取財物之事實，變更檢察官起訴
書所引法條，改依修正前貪污治罪條例第四條第一項第一款論罪，亦未於審判期日踐
行上開程序，此項訴訟程序之違法，於判決要難謂無影響。以上或為上訴意旨所指摘
，或為本院得依職權調查之事項，應認原判決仍有撤銷發回更審之原因。至於原判決
不另為無罪諭知部分，因公訴人認其與本件有罪部分，有裁判上一罪關係，亦應併予
發回。再上訴人係編輯部台中特派員，與廣告組無直接隸屬之關係，關於廣告費之收
取及報繳總社是否為其職務（參照更(一)卷第五十六頁），案經發回，宜併注意查明。
據上論結，應依刑事訴訟法第三百九十七條、第四百零一條，判決如主文。
中      華      民      國     九十     年     十一     月    二十九    日
                              最高法院刑事第十庭
                                  審判長法官  陳  炳  煌
                                        法官  陳  正  庸
                                        法官  韓  金  秀
                                        法官  吳  信  銘
                                        法官  徐  文  亮
      右正本證明與原本無異
                                              書  記  官
中      華      民      國     九十     年      十二    月      十      日


司法院資訊處製作；財團法人民間司法改革基金會備份。
